臺灣高雄地方法院民事判決　　　　　　　　 96年度國字第8號
原　　　告　乙○○
被　　　告　高雄市政府
法定代理人　丙○
訴訟代理人　甲○○
上列當事人間國家賠償事件，本院於民國96年12月11日言詞辯論
終結，判決如下：
    主  文
原告之訴及假執行之聲請均駁回。
訴訟費用由原告負擔。
    事實及理由
一、按依本法請求損害賠償時，應先以書面向賠償義務機關請求
    之；賠償義務機關拒絕賠償，或自提出請求之日起逾30日不
    開始協議，或自開始協議之日起逾60日協議不成立時，請求
    權人得提起損害賠償之訴，國家賠償法第10條第1 項、第11
    條第1 項前段分別定有明文。本件原告提起國家賠償訴訟前
    ，業於95年10月19日以書面向被告機關請求賠償，而被告由
    所屬機關高雄市政府警察局、高雄市政府交通局先後拒絕賠
    償，亦有國家損害賠償請求書1 份、拒絕賠償理由書2 份附
    卷可稽（詳本院卷第19頁、第23頁、第40頁），並為兩造所
    不爭執（詳卷第237 頁不爭執事項6.），且原告主張過失不
    法侵害其權利之公務員倪清課，係被告機關所屬警察局交通
    大隊第9 分隊之警員，亦有舉發違反交通事件通知單2 份附
    卷可稽（詳本院卷第25頁），並為兩造所不爭執（詳本院卷
    第不爭執事項2.），則依國家賠償法第9 條第1 項之規定，
    原告以被告機關為賠償義務機關訴請賠償，亦合於法律規定
    ，合先敘明。
二、原告主張：牌照號碼IZ-712號營業貨運曳引車（下稱系爭曳
    引車）、牌照號碼VY-10 號平板式營業半拖車（下稱系爭拖
    車）為其所有，寄行監理登記於訴外人達興交通股份有限公
    司（下稱達興公司）名下而營業，民國95年2 月9 日下午約
    3 時1 分，其僱用之訴外人丁○○駕駛系爭曳引車拖掛系爭
    拖車時，於高雄市○○路及興仁路口附近，經被告機關所屬
    警員倪清課以「板台（無車身號碼）懸掛他車號牌（拖車頭
    號碼IZ -712 號）」、「車牌借供他車板台使用（板台無車
    身號碼）」為由，2 次舉發違反道路交通管理處罰條例第12
    條第5 款之規定，並查扣牌照號碼VT-10 號車牌1 面（下稱
    系爭舉發），被告機關復依該舉發，於95年3 月31日依道路
    交通管理處罰條例第12條第1 項第5 款、第2 項之規定，各
    裁處達興公司「罰鍰5 千元，並牌照吊銷」之處分，經以達
    興公司名義聲明異議，始由本院交通法庭以95年度聲字第25
    7 號交通事件裁定，將被告機關之上開處分撤銷，並改裁定
    達興公司不罰，然裁罰之處分雖經撤銷，自95年2 月14日起
    至同年9 月25日止，系爭拖車仍因車牌遭查扣而無法駕駛營
    運，又因系爭曳引車及拖車係搭配一同營運，系爭拖車既無
    法駕駛，系爭曳引車亦無法單獨載運貨物營運，因而受有如
    附表編號1 所示之營運損害，且因無車牌，無法駕駛車輛前
    往作定期檢驗，受有如附表編號2 號、3 號之損害；而系爭
    拖車本已依規定打刻車身號碼，且懸掛該車之車牌，並未違
    反道路交通管理處罰條例之規定，警員倪清課竟疏未注意察
    看，而為上開違規之錯誤舉發，該舉發行為自有過失，且因
    該錯誤舉發導致被告機關裁罰，使其受有上開損害，其自可
    依國家賠償法第2 條第2 項之規定，請求所屬之被告機關賠
    償。並聲明：(一)被告應給付原告新台幣（下同）1,046,388
    元（部分項目業經撤回，詳本院卷第80頁賠償項目表及第16
    3 頁筆錄）及自起訴狀繕本送達翌日起至清償日止，按週年
    利率5 ％計算之利息；(二)原告願供擔保，請准宣告假執行。
三、被告抗辯：系爭拖車於系爭舉發時，未依規定打刻車身號碼
    ，該機關警員之舉發並無過失，亦無不法，該機關無須負國
    家賠償法所規定之賠償責任；且系爭曳引車之車牌並未被吊
    扣，該車仍可使用，況系爭曳引車在系爭舉發後，仍有使用
    之違規紀錄，顯見仍有作營業使用，則原告之營業損失至多
    僅系爭拖車部分，尚與系爭曳引車無關；又系爭曳引車及拖
    車之可分開定期檢驗，系爭曳引車並無不能駕駛前往定期檢
    驗之顧慮，則該車未定期檢驗所受裁罰，尚與系爭舉發無關
    ，而系爭拖車牌照雖被吊扣，在對裁罰聲明異議期間，仍可
    申請該機關交通局出具證明，即可參加定期檢驗，故系爭拖
    車未參加定期檢驗所受之裁罰，亦與系爭舉發無關。並聲明
    ：(一)原告之訴駁回；(二)如受不利判決，願供擔保，請准宣告
    免為假執行。
四、兩造合意之本件不爭執事項：
  1.系爭曳引車、拖車為原告所有靠行於達興公司名下營業，並
    有行車執照2 份、寄行委託服務契約書1 份附卷可稽（詳本
    院卷第239 頁、第20頁）。
  2.倪清課為被告機關所屬警察局交通大隊第九分隊之警員，並
    有舉發違反道路交通管理事件通知書2 份上之記載附卷可憑
    （詳本院卷第25頁）。
  3.95年2 月9 日下午3 時1 分許，原告僱用丁○○駕駛系爭曳
    引車拖掛系爭拖車，於高雄市○○○○○路口附近，經倪清
    課以「板台（無車身號碼）懸掛他車號牌（拖車頭號碼IZ-7
    12號）」、「車牌借供他車板台使用（板台無車身號碼）」
    為由，交付B00000000 號、B00000000 號舉發違反道路交通
    管理事件通知單，2 次舉發違反道路交通管理處罰條例第12
    條第5 款之規定，並查扣VT-10 號車牌1 面，倪清課之舉發
    行為屬公務員行使公權力之執行職務行為，並有舉發違反道
    路交通管理事件通知書2 份、舉發時所拍攝相片4 張、扣牌
    登記簿節本1 份、證人丁○○、倪清課之證言附卷可憑（詳
    本院卷第25頁起、第188 頁、本院95年度交聲字第257 號卷
    第33頁起）。
  4.因系爭舉發，被告機關於95年3 月31日依道路交通管理處罰
    條例第12條第1 項第5 款、第2 項之規定，分別以高市府交
    裁字第裁32-B00000000號、高市府交裁字第裁32-B00000000
    號違反道路交通管理事件裁決書，各裁處達興公司「罰緩5
    千元，並牌照吊銷」，並有違反道路交通管理事件裁決書2
    份附卷可按（詳本院卷第49頁起）。
  5.前項處分業因達興公司聲明異議，經本院交通法庭以95年度
    交聲字第257 號裁定：原處分撤銷；達興公司不罰，該裁定
    已確定，並有被告機關交通局檢送聲明異議案之移送函並所
    附聲明異議移送書、聲明異議狀及本院交通法庭95年度交聲
    字第257 號裁定附卷可據（詳本院卷第45頁起、第155 頁）
    ，且經本院調閱該聲明異議卷審核無訛。
  6.原告提起本件國家賠償訴訟前，業已於95年10月19日以書面
    向被告請求賠償，而被告由所屬機關高雄市政府警察局、高
    雄市政府交通局分別於95年12月、96年5 月11日，出具拒絕
    賠償理由書拒絕賠償，並有國家損害賠償請求書1 份、拒絕
    賠償理由書2 份附卷可查（詳本院卷第19頁、第23頁、第40
    頁）。
五、兩造合意之本件爭執事項：
  1.倪清課於舉發過程之所為有無過失不法侵害原告之權利？
  2.如原告得請求賠償，被告應賠償之金額為若干？
六、本院對爭執事項分述判斷意見如下：
  (一)關於倪清課於舉發過程之所為有無過失不法侵害原告之權利
    ：
    1.按國家賠償法第2 條第2 項前段規定，公務員於執行職務
      行使公權力時，因故意或過失不法侵害人民自由或權利者
      ，國家應負損害賠償責任，其中所謂不法，係指違反法律
      強制禁止之規定而言；又行政處分之當否，與承辦之公務
      員是否構成職務上之侵權行為，原屬兩事，行政處分縱令
      不當，其為此處分或執行此處分之公務員未必構成職務上
      之侵權行為；再人民之自由或權利須因公務員之不法行為
      致受損害，始得依國家賠償法請求損害賠償，如因公務員
      之適法行為而遭受損害，則屬於損失補償問題，以上分別
      有最高法院86年度台上字第1815號、92年度台上字第556
      號、86年度台上字第977 號判決意旨可資參照，故公務員
      執行職務行使公權力時所為之行政處分縱有不當，如未違
      反法律強制或禁止之規定，尚難認為不法，則人民雖因此
      受有損害，至多屬損害補償問題，尚無國家賠償之可言。
    2.系爭拖車於製造廠、規格標示牌上方約2 公分處，打刻有
      「400577」等字，有勘驗筆錄1 份在卷可稽（詳本院卷第
      225 頁反面），且該「400577」等字打刻處，即屬系爭拖
      車依規定應打刻車身號碼之位置，為被告機關所不爭執（
      詳本院卷第225 頁第13頁、參本院95年度交聲字第257 號
      41頁相片，並比對本院卷第230 頁、244 頁勘驗時所拍攝
      相片），而參本院勘驗時系爭拖車之車身號碼處有綠色油
      漆剝落現象，及該號碼字跡不清之情形（詳本院卷第225
      頁反面勘驗筆錄、第230 頁相片），足見該車身號碼係屬
      舊有，尚非臨訟予以打刻，則系爭拖車在系爭舉發時業已
      打刻車身號碼，應堪認定；又車身號碼400577號之系爭拖
      車，牌照號碼為VY-10 號，有行車執照附卷可按（詳本院
      卷第239 頁），則系爭拖車之牌照號碼為VY-10 號，亦可
      認定；故被告機關所屬警員倪清課所為系爭拖車未打刻車
      身號碼之認定即有錯誤，其據上開認定所為系爭拖車懸掛
      他車車牌及系爭拖車車牌借供他車板台使用之交通違規舉
      發，暨查扣系爭拖車車牌之處分，經核即有錯誤，本院交
      通法庭95年度交聲字第257 號裁定撤銷依上開舉發所為之
      裁處，見解相同。
    3.警員倪清課所為之上開交通違規舉發及查扣車牌處分雖有
      錯誤，然系爭拖車之車身號碼原非清晰，此由數次近距離
      拍攝，均無法拍得車身號碼（詳本院95年度交聲字第257
      號卷第41頁舉發時所拍攝相片、本院卷第230 頁本院勘驗
      時拍攝相片、第240 頁起勘驗時由被告機關所拍攝之相片
      ），且本院勘驗時，即使已俯身於系爭拖車右側車身下方
      ，於打刻號碼平行高度約20公分處近距離察看，仍因字跡
      不清而誤認其中1 碼即可窺知（詳本院卷第225 頁反面）
      ，車身號碼既非清晰，衡情，警員倪清課即使如證人丁○
      ○所證稱，主要在旁觀看而囑伊自行察看並告知有無打刻
      號碼及該號碼，主要應係著眼於由駕駛者自行察看，較可
      避免事後因察看結果所造成之爭議，尚難逕認該執法方式
      有過失不當，況證人丁○○亦證稱，警員倪清課有請伊以
      電話聯絡車主即原告，以瞭解車身號碼打刻之詳情，足見
      已予駕駛人或車主充分說明之機會，則雖最終就系爭拖車
      有無打刻車身號碼所為之認定仍有錯誤，並因而導致錯誤
      之舉發，且使被告機關因而為錯誤之裁罰，然尚難因該不
      可預料之判斷結果，推認舉發過程有何疏失，故原告主張
      被告機關所屬警員倪清課於舉發過程執法有過失，經核即
      與事實不符，本件警員倪清課在舉發過程並無過失，應可
      認定。又原告未說明警員於舉發過程有何違反法律強制禁
      止規定之行為，則亦難因判斷或認定上之錯誤，逕謂警員
      之舉發為不法之侵害，故原告依國家賠償法之規定請求賠
      償自有誤解。
  (二)關於如原告得請求賠償，被告應賠償之金額為若干？
    原告既不得依國家賠償法之規定向原告機關請求賠償，則原
    告所受損害之金額即無庸續予判斷、認定，從而本件與賠償
    金額有關之原告所提出運費收據、繳交未定期檢驗之罰款收
    據、被告機關所提出系爭曳引車之違規查詢報表、交通部關
    於聲明異議中車輛檢驗之函示資料、及因被告機關聲請函查
    之被告機關監理處對於系爭曳引車及系爭拖車可分開定期檢
    驗之覆函、高雄市聯結車假使員職業工會關於系爭拖車之市
    場租賃費用覆函，即與本件之判決結果無影響，爰不一一論
    述。另本件事證已臻明確，原告另提出之高雄縣舉發系爭曳
    引車違反道路交通管理事件通知單、系爭曳引車、拖車保險
    單、保險費收據、牌照稅繳款書、燃料稅繳款書，及被告機
    關另提出之打刻規定、交通部關於拖車無打刻車身號碼之相
    關會議紀錄、函示資料、簽稿會核單，經審酌後，認亦與判
    決結果無影響，同不予論述，併予敘明。
七、綜上所述，被告機關所屬警員於系爭舉發過程所為之錯誤舉
    發，雖導致被告機關為不當之裁罰，然原告既已循聲明異議
    程序，聲請法院將原不當之行政處分撤銷，並另為不罰之裁
    定，則因該不當舉發所為行政處分直接造成之不利益即已除
    去，而即使因該處分仍間接造成原告其他損害，然依上開最
    高法院判決意旨所示，該損害非公務員行使公權力過失不法
    侵害所造成，則至多屬得否請求損失補償之問題，尚不得依
    國家賠償制度訴請被告機關賠償，原告竟訴請被告機關賠償
    ，依法即有未合，自應予以駁回。又原告之訴既無理由，假
    執行之聲請即失所依據，應併予駁回。
八、據上論結，本件原告之訴為無理由，依民事訴訟法第78 條
    ，判決如主文。
中　　華　　民　　國　　96　　年　　12　　月　　25　　日
                  民事第一庭    法  官  鄭峻明
正本係照原本作成。
如不服本判決，應於送達後20日內，向本院提出上訴狀並表明上
訴理由，如於本判決送達前提起上訴者，應於判決送達後10日內
補提上訴理由書（須附繕本）。
中　　華　　民　　國　　96　　年　　12　　月　　25　　日
                                書記官　莊豐源
附表：
┌──┬────────────┬─────────────┐
│編號│項         目           │金額（新台幣：元）        │
├──┼────────────┼─────────────┤
│ 1  │系爭曳引車、拖車無法之營│1,043,288 （1,700,000 ÷  │
│    │業損失                  │365 ×224 ＝1,043,288 ，即│
│    │                        │以年營業額換算無法營業日數│
│    │                        │算得，小數點以下四捨五入）│
├──┼────────────┼─────────────┤
│ 2  │因牌照吊銷無法駕駛前往定│1,800                     │
│    │期檢系爭曳引車被處之罰鍰│                          │
├──┼────────────┼─────────────┤
│ 3  │因牌照吊銷無法駕駛前往定│1,300                     │
│    │期檢驗系爭拖車被處之罰鍰│                          │
├──┴────────────┴─────────────┤
│合計：1,046,388                                           │
└─────────────────────────────┘
